ACORDAO-COMPLETO-2411727

ACÓRDÃO 3047/2021 ATA 5/2021 - SEGUNDA CÂMARA

VISTOS, relatados e discutidos estes autos de tomada de contas especial instaurada pela Secretaria de Fomento e Incentivo à Cultura junto ao então Ministério da Cultura em desfavor da Associação Banda Musical de Quiririm (ABAMUQ) , além de Fernando Bertini, como Presidente da ABAMUQ (gestão: 2007-2009) , William Anaia Bonafe, como Presidente da ABAMUQ (gestão: 2009-2011) ,  Rafael Rodrigo Ribeiro, como 1º Secretário da ABAMUQ (gestão: 2009-2011) , e Renata Cristiana Moreira Frade, como 1ª Vice-Presidente da ABAMUQ (gestão: 2009-2011) , diante da reprovação da prestação de contas dos recursos federais aportados pelo Pronac 08-7693 para a execução do projeto cultural intitulado como "Educação Através da Música" sob o valor total de R$ 582.786,00, tendo a vigência do ajuste sido estipulada para o período de 2/6/2009 a 31/12/2011;
	ACORDAM os Ministros do Tribunal de Contas da União, reunidos em Sessão da 2ª Câmara, ante as razões expostas pelo Relator, em:
	9.1. declarar a revelia da Associação Banda Musical de Quiririm (ABAMUQ) e de Fernando Bertini, nos termos do art. 12, § 3º, da Lei n.º 8.443, de 1992;
	9.2. julgar irregulares as contas da Associação Banda Musical de Quiririm (ABAMUQ) , além de Fernando Bertini, nos termos dos arts. 16, III, alíneas "a", "b" e "c", com o § 2º, "b", e 19, caput, da Lei n.º 8.443, de 1992, para condená-los, solidariamente, ao pagamento do correspondente débito, com a atualização monetária e os juros de mora calculados desde as datas informadas até o efetivo recolhimento, fixando-lhes o prazo de 15 (quinze) dias, contados da notificação, para que comprovem perante o Tribunal, nos termos do art. 214, III, "a", do RITCU, o recolhimento da referida dívida em favor do Fundo Nacional da Cultura, na forma da legislação em vigor, sob as seguintes condições:
	Data da Ocorrência
	Valor Original (em R$) 

	01/04/2010
	540,00

	09/04/2010
	600,00

	12/04/2010
	1.000,00

	12/04/2010
	600,00

	17/04/2010
	600,00

	22/04/2010
	10.000,00

	30/04/2010
	600,00

	21/05/2010
	450,00

	11/06/2010
	600,00

	18/06/2010
	43,65

	18/06/2010
	44,17

	08/07/2010
	600,00

	08/07/2010
	600,00

	08/07/2010
	500,00

	08/07/2010
	1.000,00

	08/07/2010
	600,00

	08/07/2010
	1.000,00

	08/11/2010
	23.170,00

	16/11/2010
	4.206,00

	29/11/2010
	600,00

	29/11/2010
	600,00

	01/04/2011
	1.000,00

	01/04/2011
	1.000,00

	01/04/2011
	600,00

	08/04/2011
	600,00

	10/05/2011
	1.000,00

	10/05/2011
	600,00

	10/05/2011
	600,00

	03/06/2011
	600,00

	08/06/2011
	450,00

	08/06/2011
	450,00

	17/06/2011
	600,00

	27/06/2011
	600,00

	30/06/2011
	27.000,00

	9.3. aplicar em desfavor da Associação Banda Musical de Quiririm (ABAMUQ) , além de Fernando Bertini, individualmente, a multa prevista no art. 57 da Lei n.º 8.443, de 1992, sob o valor de R$ 30.000,00 (trinta mil reais) , fixando-lhes o prazo de 15 (quinze) dias, contados da notificação, para que comprovem, perante o Tribunal, nos termos do art. 214, III, "a", do RITCU, o recolhimento da referida dívida em favor do Tesouro Nacional, com a devida atualização monetária, na forma da legislação em vigor;
	9.4. autorizar, caso requerido, nos termos do art. 26 da Lei nº 8.443, de 1992, e do art. 217 do RITCU, o parcelamento das dívidas fixadas por este Acórdão em até 36 (trinta e seis) parcelas mensais e sucessivas, com a devida atualização monetária e os correspondentes acréscimos legais, esclarecendo aos responsáveis que a falta de pagamento de qualquer parcela importará no vencimento antecipado do saldo devedor, nos termos do art. 217, § 2º, do RITCU, sem prejuízo das demais medidas legais;
	9.5. autorizar, desde logo, a cobrança judicial das dívidas fixadas por este Acórdão, nos termos do art. 28, II, da Lei nº 8.443, de 1992, diante do não atendimento às notificações; e
9.6. enviar a cópia do presente Acórdão, com o Relatório e a Proposta de Deliberação, à Procuradoria da República no Estado de São Paulo, nos termos do art. 16, § 3º, da Lei n.º 8.443, de 1992, para o ajuizamento das ações civis e penais cabíveis.

Tomada de contas especial instaurada pela Secretaria de Fomento e Incentivo à Cultura junto ao então Ministério da Cultura em desfavor da Associação Banda Musical de Quiririm (ABAMUQ), Fernando Bertini, como Presidente da ABAMUQ (gestão: 2007-2009), William Anaia Bonafe, como Presidente da ABAMUQ (gestão: 2009-2011),  Rafael Rodrigo Ribeiro, como 1º Secretário da ABAMUQ (gestão: 2009-2011), e Renata Cristiana Moreira Frade, como 1ª Vice-Presidente da ABAMUQ (gestão: 2009-2011), diante da reprovação parcial da prestação de contas dos recursos pelo projeto cultural Pronac 08-7693 destinado à execução do projeto intitulado Educação Através da Música sob o valor total de R$ 582.786,00, tendo a vigência do projeto sido estipulada para o período de 2/6/2009 a 31/12/2011.

Segunda Câmara

Secretaria de Fomento e Incentivo à Cultura junto ao então Ministério da Cultura.

3. Responsáveis: Associação Banda Musical de Quiririm - ABAMUQ (CNPJ 09.163.116/0001-16); Fernando Bertini (CPF XXX.620.838-XX); Rafael Rodrigo Ribeiro (CPF XXX.607.458-XX); Renata Cristiana Moreira Frade (CPF XXX.296.438-XX); e William Anaia Bonafe (CPF XXX.034.538-XX).

13.1. Ministros presentes: Bruno Dantas (Presidente), Aroldo Cedraz e Raimundo Carreiro.
13.2. Ministro-Substituto convocado: Marcos Bemquerer Costa.
13.3. Ministro-Substituto presente: André Luís de Carvalho (Relator).

ANDRÉ DE CARVALHO

Trata-se de tomada de contas especial instaurada pela Secretaria de Fomento e Incentivo à Cultura junto ao então Ministério da Cultura em desfavor da Associação Banda Musical de Quiririm (ABAMUQ) , além de Fernando Bertini, como Presidente da ABAMUQ (gestão: 2007-2009) , William Anaia Bonafe, como Presidente da ABAMUQ (gestão: 2009-2011) ,  Rafael Rodrigo Ribeiro, como 1º Secretário da ABAMUQ (gestão: 2009-2011) , e Renata Cristiana Moreira Frade, como 1ª Vice-Presidente da ABAMUQ (gestão: 2009-2011) , diante da reprovação da prestação de contas dos recursos federais aportados pelo Pronac 08-7693 para a execução do projeto cultural intitulado como "Educação Através da Música" sob o valor total de R$ 582.786,00, tendo a vigência do ajuste sido estipulada para o período de 2/6/2009 a 31/12/2011.
2.	Após a análise final do feito, o Auditor Federal Adilson Souza Gambati lançou o seu parecer conclusivo à Peça 25, com a anuência dos dirigentes da Secex-TCE (Peças 26 e 27) , nos seguintes termos:	
	" (...) HISTÓRICO
2.	Em 11/12/2017, com fundamento na IN/TCU 71/2012, alterada pela IN/TCU 76/2016 e DN/TCU 155/2016, o dirigente da instituição Secretaria Especial de Cultura autorizou a instauração da tomada de contas especial (peça 4, p. 68-69) .
3.	A Portaria 468, de 1 de junho de 2009, autorizou a captação do valor de apoio, totalizando R$ 582.786,00, com prazo para execução dos recursos de 2/6/2009 a 31/12/2011, recaindo o prazo para prestação de contas em 30/1/2012 (peça 3, p. 18) .
4.	A proponente captou recursos autorizados, no montante de R$ 539.000,00, conforme atestam os recibos (peça 3, p. 69-75 e 80-81) .
5.	O fundamento para a instauração da Tomada de Contas Especial, conforme consignado na matriz de responsabilização elaborada pelo tomador de contas, foi a constatação da seguinte irregularidade:
Irregularidade na documentação exigida para a prestação de contas.
6.	A proponente encaminhou a prestação de contas do convênio em 14/10/2011, conforme peça 3, p. 86-91 e peça 4, p. 1-52.
7.	Analisada a prestação de contas, constatou-se ausência de parte dos documentos fiscais probatórios das despesas realizadas, fato que ensejou diligência ao proponente, nos termos do Ofício 297/2017 (peça 4, p. 55-57) , efetivamente recebido em 18/8/2017, conforme aviso de recebimento - AR (peça 4, p. 58) .
8.	Conforme constou da avaliação da prestação de contas (peça 4, p. 65-67) , a proponente não atendeu à solicitação de encaminhamento da documentação faltante, razão pela qual a prestação de contas foi reprovada parcialmente, apontando-se um débito de R$ 83.053,82.
9.	Os responsáveis arrolados na fase interna foram devidamente comunicados e, diante da ausência de justificativas suficientes para elidir a irregularidade e da não devolução dos recursos, instaurou-se a tomada de contas especial.
10.	No Relatório de TCE 15/2018 (peça 5, p. 28-32) , o tomador de contas concluiu que o prejuízo importaria no valor original de R$ 83.053,82, imputando-se a responsabilidade a Associação Banda Musical de Quirim - ABAMUQ, Rafael Rodrigo Ribeiro, Renata Cristiana Moreira Frade, Fernando Bertini e William Anaia Bonafe.
11.	Em 27/3/2019, a Controladoria-Geral da União emitiu o Relatório de Auditoria 275/2019 (peça 5, p. 41-44) , em concordância com o relatório do tomador de contas. O certificado de auditoria e o parecer do dirigente do órgão de controle interno concluíram pela irregularidade das presentes contas (peças 5, p. 45-48) .
12.	Em 13/4/2019, o ministro responsável pela área atestou haver tomado conhecimento das conclusões contidas no relatório e certificado de auditoria, bem como do parecer conclusivo do dirigente do órgão de controle interno, manifestando-se pela irregularidade das contas, e determinou o encaminhamento do processo ao Tribunal de Contas da União (peça 11) .
13.	Na instrução inicial (peça 15) , analisando-se os documentos nos autos, concluiu-se pela necessidade de realização de citação para as irregularidades abaixo:
14.	Irregularidade 1: não comprovação da boa e regular aplicação dos recursos federais repassados à Associação Banda Musical de Quirim - ABAMUQ, em face da reprovação parcial da prestação de contas final, em razão da ausência de documentos fiscais probatórios das despesas realizadas, no âmbito do projeto incentivado, no período de 2/6/2009 a 31/12/2011, abaixo relacionadas:
-	Salete Cardoso Marianno Pereira - RECIBO no valor de R$ 600,00 de 30/04/2010, Cheque 850009;
-	Maria Aparecida de Sales MEI, NF 01 no valor de R$ 600,00 de 09/04/2010, Cheque 850015;
-	José Roberto Galhardo Rodrigues MEI - NF 01 no valor de R$ l.000,00 de 12/04/2010, Cheque 850016;
-	Tainá Aparecida Conceição de Góes dos Santos MEI, NF 01 no valor de R$ 600,00 de 12/04/2010, Cheque 850018;
-	Nilson Roberto Bertholino MEI - NF 01 no valor de R$ 600,00 de 17/04/2010, Cheque 850019;
-	Feeling Produções Artísticas e Culturais Ltda. MEI - NF 12 no valor de R$ l0.000,00 de 22/04/2010, Cheques 850020 a 850022;
-	Expresso Redenção Transporte e Turismo Ltda. - NF 1819 no valor de R$ 450,00 de 21/05/2010, Cheque 850067;
-	Salete Cardoso Marianno Pereira - RPA de R$ 600,00 de 11/06/2010, Cheque 850086;
-	Ezequiel Moreira Júnior MEI - NF 04 de R$ 600,00 de 08/07/2010, Cheque 850113;
-	Paulo Rafael Carvalho Pinto MEI - NF 04 de R$ 600,00 de 08/07/2010, Cheque 850114;
-	Renata Cristina Moreira MEI - NF 04 de R$ 500,00 de 08/07/2010, Cheque 850115;
-	José Roberto Galhardo Rodrigues MEI - NF 07 de R$ l.000,00 de 08/07/2010, Cheque 850117;
-	Maria Cristina Guedes MEI - NF 05 de R$ 600,00 de 08/07/2010, Cheque 850118;
-	Rafael Rodrigo Ribeiro MEI - NF 04 de R$ l.000,00 de 08/07/2010, Cheque 850121;
-	Paulo Rafael Carvalho Pinto MEI - NF l1 de R$ 600,00 de 29/11/2010, Cheque 850253;
-	Rubens Vítor dos Santos Bustamante MEI - NF 10 de R$ 600,00 de 29/11/2010, Cheque 850269;
-	Instituto Viva Brasil - Mamede e Souza Consultoria Ltda. - NF 0l de R$ 4.206,00 de 16/11/2010, Cheque 850276;
-	Dorival Souza Filho MEI - NF 0l de R$ 1.000,00 de 10/05/2011, Cheque 850418;
- Rodrigo Pereira - NF 18 de R$ l.000,00 de 01/04/2011, Cheque 850362;
-	Dorival de Souza Filho MEI - NF 01 de R$ l.000,00 de 01/04/2011, Cheque 850365;
-	Tainá Aparecida Conceição de Góes dos Santos MEI - NF 21 de R$ 540,00 de 01/04/2010, Cheque 850367;
-	Ezequiel Moreira Júnior MEI - NF 15 de R$ 600,00 de 08/04/2011, Cheque 850369;
-	Adonai Alves de Souza MEI - NF 14 de R$ 600,00 de 01/04/2011, Cheque 850373;
-	Eli Gledson Lopes da Silva - NF 1 de R$ 600,00 de 03/06/2011 - Cheque 850387;
-	Nilson Roberto Bertbolino MEI - NF 18 de R$ 600,00 de 10/05/2011, Cheque 850401;
-	Maury Alexandre Campos Vatrins - NF 07 de R$ 600,00 de 10/05/2011, Cheque 850410;
-	Expresso Redenção Transporte e Turismo Ltda. - NF 2671 de R$ 450,00 de 08/06/2011, Cheque 850422;
-	Expresso Redenção Transporte e Turismo Lida - NF 2673 de R$ 450,00 de 08/06/2011, Cheque 850424;
-	Philharmonie lmportação e Exportação Ltda. - NF 06 de R$ 27.000,00 de 30/06/2011, Cheques 850428 a 850433;
-	Expresso Redenção Transporte e Turismo Ltda. - NF 2701 de R$ 600,00 de 17/06/2011, Cheque 850431;
-	Moisés Willian Fioreli Mariano MEI - NF 13 de R$ 600,00 de 27/06/2011, Cheque 850447;
-	Philharmonie lmportação e Exportação Ltda. - NF nº 41 de R$ 23.170,00, Cheques 850181 a 850185. Multas referentes a recolhimentos fora do prazo:
-	Guia da Previdência Social de 18/06/2010 (fl. 42 Anexo IV) - Multa de R$ 43,65;
-	Guia da Previdência Social de 18/06/2010 (fl. 48 Anexo IV) - Multa de R$ 44,17.
14.1.1.	Evidências da irregularidade: documentos técnicos presentes na peça 4, p. 53-54, 65-69 e peça 5, p. 8.
14.1.2.	Normas infringidas: Arts. 37, caput, e 70, parágrafo único, da Constituição Federal; art. 93 do Decreto-Lei 200/67; art. 66, do Decreto 93.872/1986; art. 29, da Lei 8.313/1991; IN STN 1/1997.
14.1.3.	Débitos relacionados aos responsáveis Associação Banda Musical de Quirim - ABAMUQ (CNPJ: 09.163.116/0001-16) e Fernando Bertini (CPF XXX.620.838-XX) :
	Data de ocorrência
	Valor histórico (R$) 

	01/04/2010
	540,00

	09/04/2010
	600,00

	12/04/2010
	1.000,00

	12/04/2010
	600,00

	17/04/2010
	600,00

	22/04/2010
	10.000,00

	30/04/2010
	600,00

	21/05/2010
	450,00

	11/06/2010
	600,00

	18/06/2010
	43,65

	18/06/2010
	44,17

	08/07/2010
	600,00

	08/07/2010
	600,00

	08/07/2010
	500,00

	08/07/2010
	1.000,00

	08/07/2010
	600,00

	08/07/2010
	1.000,00

	08/11/2010
	23.170,00

	16/11/2010
	4.206,00

	29/11/2010
	600,00

	29/11/2010
	600,00

	01/04/2011
	1.000,00

	01/04/2011
	1.000,00

	01/04/2011
	600,00

	08/04/2011
	600,00

	10/05/2011
	1.000,00

	10/05/2011
	600,00

	10/05/2011
	600,00

	03/06/2011
	600,00

	08/06/2011
	450,00

	08/06/2011
	450,00

	17/06/2011
	600,00

	27/06/2011
	600,00

	30/06/2011
	27.000,00

14.1.4.	Cofre credor: Fundo Nacional de Cultura.
14.1.5.	Responsável: Fernando Bertini (CPF XXX.620.838-XX) .
14.1.5.1.	Conduta: não demonstrar a boa e regular aplicação dos recursos federais repassados à Associação Banda Musical de Quirim - ABAMUQ, em face da reprovação parcial da prestação de contas final, em razão da ausência de documentos fiscais probatórios das despesas realizadas, no âmbito do projeto incentivado, no período de 2/6/2009 a 31/12/2011.
14.1.5.2.	Nexo de causalidade: a conduta descrita impediu o estabelecimento do nexo causal entre as possíveis despesas efetuadas com os recursos recebidos, no âmbito do instrumento em questão, no período de 2/6/2009 a 31/12/2011.
14.1.5.3.	Culpabilidade: não há excludentes de ilicitude, de culpabilidade e de punibilidade; é razoável supor que o responsável tinha consciência da ilicitude de sua conduta; era exigível conduta diversa da praticada, qual seja, desincumbir-se do seu dever por meio da execução do objeto conveniado e do alcance de sua finalidade.
14.1.6.	Responsável: Associação Banda Musical de Quirim - ABAMUQ (CNPJ: 09.163.116/0001- 16) .
14.1.6.1.	Conduta: não demonstrar a boa e regular aplicação dos recursos federais repassados à Associação Banda Musical de Quirim - ABAMUQ, em face da reprovação parcial da prestação de contas final, em razão da ausência de documentos fiscais probatórios das despesas realizadas, no âmbito do projeto incentivado, no período de 2/6/2009 a 31/12/2011.
14.1.6.2.	Nexo de causalidade: a conduta descrita impediu o estabelecimento do nexo causal entre as possíveis despesas efetuadas com os recursos recebidos, no âmbito do instrumento em questão, no período de 2/6/2009 a 31/12/2011.
14.1.6.3.	Culpabilidade: não há excludentes de ilicitude, de culpabilidade e de punibilidade; é razoável supor que o administrador responsável pela pessoa jurídica tinha consciência da ilicitude de sua conduta; era exigível conduta diversa da praticada, qual seja, desincumbir-se do seu dever por meio da execução do objeto conveniado e do alcance de sua finalidade. 
14.1.7.	Encaminhamento: citação.
15.	Em cumprimento ao pronunciamento da unidade (peça 17) , foi efetuada citação dos responsáveis, nos moldes adiante:
a)	Associação Banda Musical de Quirim - ABAMUQ - promovida a citação do responsável, conforme delineado adiante:
Comunicação: Ofício 8994/2019 - Secex-TCE (peça 20) Data da Expedição: 30/10/2019Data da Ciência: 12/11/2019 (peça 22) Nome Recebedor: Thais MendesObservação: Ofício enviado para o endereço do responsável, constante da base da Receita Federal, conforme pesquisa (peça 19) .Fim do prazo para a defesa: 27/11/2019
 
b)	Fernando Bertini - promovida a citação do responsável, conforme delineado adiante:
Comunicação: Ofício 8989/2019 - Secex-TCE (peça 21) Data da Expedição: 30/10/2019Data da Ciência: 13/11/2019 (peça 23) Nome Recebedor: Nelson BertiniObservação: Ofício enviado para o endereço do responsável, constante da base da Receita Federal, conforme pesquisa (peça 18) .Fim do prazo para a defesa: 28/11/201916.	Conforme Despacho de Conclusão das Comunicações Processuais (peça 24) , informamos que as providências inerentes às comunicações processuais foram concluídas.
17.	Transcorrido o prazo regimental, os responsáveis Associação Banda Musical de Quirim - ABAMUQ e Fernando Bertini permaneceram silentes, devendo ser considerados revéis, nos termos do art. 12, §3º, da Lei 8.443/1992.
ANÁLISE DOS PRESSUPOSTOS DE PROCEDIBILIDADE DA IN/TCU 71/2012
Apreciação do Prejuízo ao Contraditório e Ampla Defesa
18.	Verifica-se que não houve o transcurso de mais de dez anos desde o fato gerador sem que tenha havido a notificação dos responsáveis pela autoridade administrativa federal competente (art. 6º, inciso II, c/c art. 19 da IN/TCU 71/2012, modificada pela IN/TCU 76/2016) , uma vez que o fato gerador da irregularidade sancionada ocorreu em 30/1/2012, e os responsáveis foram notificados sobre as irregularidades pela autoridade administrativa competente conforme abaixo:
18.1.	Associação Banda Musical de Quirim - ABAMUQ, por meio do Comunicado 933/2017 (peça 4, p. 70-71) ; e
18.2.	Fernando Bertini, por meio do Comunicado 934/2017 (peça 4, p. 72) .
Valor de Constituição da TCE
19.	Verifica-se, ainda, que o valor atualizado do débito apurado (sem juros) em 1/1/2017 é de R$ 123.960,50, portanto superior ao limite mínimo de R$ 100.000,00, na forma estabelecida conforme os arts. 6º, inciso I, e 19 da IN/TCU 71/2012, modificada pela IN/TCU 76/2016.
OUTROS DÉBITOS NOS SISTEMAS DO TCU COM OS MESMOS RESPONSÁVEIS
20.	Informa-se que não foi encontrado débito imputável aos responsáveis em outros processos em tramitação no Tribunal.
21.	A tomada de contas especial está, assim, devidamente constituída e em condição de ser instruída.
EXAME TÉCNICO
Da validade das notificações:
22.	Preliminarmente, cumpre tecer breves considerações sobre a forma como são realizadas as comunicações processuais no TCU. A esse respeito, destacam-se o art. 179, do Regimento Interno do TCU (Resolução 155, de 4/12/2002) e o art. 4º, inciso III, § 1º, da Resolução TCU 170, de 30 de junho de 2004, in verbis:
Art. 179. A citação, a audiência ou a notificação, bem como a comunicação de diligência, far-se-ão:
I	- mediante ciência da parte, efetivada por servidor designado, por meio eletrônico, fac-símile, telegrama ou qualquer outra forma, desde que fique confirmada inequivocamente a entrega da comunicação ao destinatário;
II	- mediante carta registrada, com aviso de recebimento que comprove a entrega no endereço do destinatário;
III	- por edital publicado no Diário Oficial da União, quando o seu destinatário não for localizado (...) 
Art. 3º As comunicações serão dirigidas ao responsável, ou ao interessado, ou ao dirigente de órgão ou entidade, ou ao representante legal ou ao procurador constituído nos autos, com poderes expressos no mandato para esse fim, por meio de:
I - correio eletrônico, fac-símile ou telegrama; II - servidor designado;
III	- carta registrada, com aviso de recebimento;
IV	- edital publicado no Diário Oficial da União, quando o seu destinatário não for localizado, nas hipóteses em que seja necessário o exercício de defesa.
Art. 4º. Consideram-se entregues as comunicações:
I	- efetivadas conforme disposto nos incisos I e II do artigo anterior, mediante confirmação da ciência do destinatário;
II	- realizadas na forma prevista no inciso III do artigo anterior, com o retorno do aviso de recebimento, entregue comprovadamente no endereço do destinatário;
III	- na data de publicação do edital no Diário Oficial da União, quando realizadas na forma prevista no inciso IV do artigo anterior.
§ 1º O endereço do destinatário deverá ser previamente confirmado mediante consulta aos sistemas disponíveis ao Tribunal ou a outros meios de informação, a qual deverá ser juntada ao respectivo processo.
 (...) 23.	Bem se vê, portanto, que a validade da citação via postal não depende de que o aviso de recebimento seja assinado pelo próprio destinatário da comunicação, o que dispensa, no caso em tela, a entrega do AR em 'mãos próprias'. A exigência da norma é no sentido de o Tribunal verificar se a correspondência foi entregue no endereço correto, residindo aqui a necessidade de certeza inequívoca. 
24.	Não é outra a orientação da jurisprudência do TCU, conforme se verifica dos julgados a seguir transcritos:
São válidas as comunicações processuais entregues, mediante carta registrada, no endereço correto do responsável, não havendo necessidade de que o recebimento seja feito por ele próprio (Acórdão 3648/2013-TCU-Segunda Câmara, Relator Ministro JOSÉ JORGE) ;
É prescindível a entrega pessoal das comunicações pelo TCU, razão pela qual não há necessidade de que o aviso de recebimento seja assinado pelo próprio destinatário. Entregando-se a correspondência no endereço correto do destinatário, presume-se o recebimento da citação. (Acórdão 1019/2008-TCU-Plenário, Relator Ministro BENJAMIN ZYMLER) ;
As comunicações do TCU, inclusive as citações, deverão ser realizadas mediante Aviso de Recebimento - AR, via Empresa Brasileira de Correios e Telégrafos, bastando para sua validade que se demonstre que a correspondência foi entregue no endereço correto. (Acórdão 1526/2007-TCU-Plenário, Relator Ministro AROLDO CEDRAZ) .
25.	A validade do critério de comunicação processual do TCU foi referendada pelo Supremo Tribunal Federal, nos termos do julgamento do MS-AgR 25.816/DF, por meio do qual se afirmou a desnecessidade da ciência pessoal do interessado, entendendo-se suficiente a comprovação da entrega do 'AR' no endereço do destinatário:
Ementa: agravo regimental. Mandado de segurança. Desnecessidade de intimação pessoal das decisões do tribunal de contas da união. art. 179 do regimento interno do TCU. Intimação do ato impugnado por carta registrada, iniciado o prazo do art. 18 da lei nº 1.533/51 da data constante do aviso de recebimento. Decadência reconhecida. Agravo improvido.
O envio de carta registrada com aviso de recebimento está expressamente enumerado entre os meios de comunicação de que dispõe o Tribunal de Contas da União para proceder às suas intimações.
O inciso II do art. 179 do Regimento Interno do TCU é claro ao exigir apenas a comprovação da entrega no endereço do destinatário, bastando o aviso de recebimento simples.
Da revelia dos responsáveis Associação Banda Musical de Quirim - ABAMUQ e Fernando Bertini.
26.	No caso vertente, as citações de Associação Banda Musical de Quirim - ABAMUQ e Fernando Bertini (peças 20 e 21) são válidas, pois se deram em endereços provenientes da base de dados da Receita Federal (peças 18 e 19) e as entregas foram efetivamente realizadas, conforme avisos de recebimento (peças 23 e 23) .
27.	Nos processos do TCU, a revelia não leva à presunção de que seriam verdadeiras todas as imputações levantadas contra os responsáveis, diferentemente do que ocorre no processo civil, em que a revelia do réu opera a presunção da verdade dos fatos narrados pelo autor. Dessa forma, a avaliação da responsabilidade do agente não pode prescindir da prova existente no processo ou para ele carreada.
28.	Ao não apresentar suas defesas, os responsáveis deixaram de produzir prova da regular aplicação dos recursos sob sua responsabilidade, em afronta às normas que impõem aos gestores públicos a obrigação legal de, sempre que demandados pelos órgãos de controle, apresentar os documentos que demonstrem a correta utilização das verbas públicas, a exemplo do contido no art. 93 do Decreto-Lei 200/1967: 'Quem quer que utilize dinheiros públicos terá de justificar seu bom e regular emprego na conformidade das leis, regulamentos e normas emanadas das autoridades administrativas competentes.'
29.	Mesmo as alegações de defesa não sendo apresentadas, considerando o princípio da verdade real que rege esta Corte, procurou-se buscar, em manifestações dos responsáveis na fase interna desta Tomada de Contas Especial, se havia algum argumento que pudesse ser aproveitado a seu favor. No entanto, constatamos que os responsáveis se mantiveram silentes na fase interna, ante as comunicações a eles encaminhadas e informadas no item 18. Assim, não encontramos nenhum argumento nos autos, que possa vir a ser analisado e posteriormente utilizado para afastar as irregularidades apontadas. 
30.	Em se tratando de processo em que a parte interessada não se manifestou acerca das irregularidades imputadas, não há elementos para que se possa efetivamente aferir e reconhecer a ocorrência de boa-fé na conduta dos responsáveis, podendo este Tribunal, desde logo, proferir o julgamento de mérito pela irregularidade das contas, conforme os termos dos §§ 2º e 6º do art. 202 do Regimento Interno do TCU. (Acórdão 2064/2011-TCU-Primeira Câmara (relator: Ubiratan Aguiar) , 6.182/2011-TCU-1ª Câmara (relator: Weber de Oliveira) , 4.072/2010-TCU-1ª Câmara (Relator: Valmir Campelo) , 1.189/2009-TCU-1ª Câmara (Relator: Marcos Bemquerer) , 731/2008-TCU-Plenário (Relator: Aroldo Cedraz) .
31.	Dessa forma, os responsáveis Associação Banda Musical de Quirim - ABAMUQ e Fernando Bertini devem ser considerados revéis, nos termos do art. 12, §3º, da Lei 8.443/1992, devendo as contas serem julgadas irregulares, condenando-os solidariamente ao débito apurado.
Prescrição da Pretensão Punitiva
32.	Vale ressaltar que a pretensão punitiva do TCU, conforme Acórdão 1441/2016-TCU-Plenário, Relator: Benjamin Zymler, que uniformizou a jurisprudência acerca dessa questão, subordina-se ao prazo geral de prescrição indicado no art. 205 do Código Civil, que é de dez anos, contado da data de ocorrência da irregularidade sancionada, nos termos do art. 189 do Código Civil, sendo este prazo interrompido pelo ato que ordenar a citação, a audiência ou a oitiva dos responsáveis.
33.	No caso em exame, não ocorreu a prescrição, uma vez que a irregularidade sancionada ocorreu em 30/1/2012, e o ato de ordenação da citação ocorreu em 3/10/2019 (peça 17) .
CONCLUSÃO
34.	Em face da análise promovida na seção 'Exame Técnico', verifica-se que os responsáveis Associação Banda Musical de Quirim - ABAMUQ e Fernando Bertini não lograram comprovar a boa e regular aplicação dos recursos, instados a se manifestar, optaram pelo silêncio, configurando a revelia, nos termos do §3º, do art. 12, da Lei 8.443/1992. Ademais, inexistem nos autos elementos que demonstrem a boa-fé dos responsáveis ou a ocorrência de outras excludentes de culpabilidade.
35.	Vale ressaltar que a jurisprudência pacífica nesta Corte é no sentido da imprescritibilidade das ações de ressarcimento ao erário (Súmula TCU 282) . Dessa forma, identificado dano ao erário, deve-se instaurar e julgar o processo de tomada de contas especial para responsabilizar seus agentes causadores, respeitando o direito ao contraditório e à ampla defesa, independentemente de quando ocorreram os atos impugnados.
36.	Verifica-se também que não houve a prescrição da pretensão punitiva, conforme análise realizada nos itens 32 e 33.
37.	Tendo em vista que não constam dos autos elementos que permitam reconhecer a boa-fé dos responsáveis, sugere-se que as suas contas sejam julgadas irregulares, nos termos do art. 202, § 6º, do Regimento Interno do TCU, com a imputação do débito atualizado monetariamente e acrescido de juros de mora, nos termos do art. 202, §1º do Regimento Interno do TCU, descontado o valor eventualmente recolhido, aplicando-lhes, ainda, a multa prevista no art. 57, da Lei 8.443/1992.
38.	Por fim, como não houve elementos que pudessem modificar o entendimento acerca das irregularidades em apuração, mantém-se a matriz de responsabilização presente na peça 15, p. 11.
PROPOSTA DE ENCAMINHAMENTO
39.	Diante do exposto, submetemos os autos à consideração superior, propondo ao Tribunal:
a)	considerar revéis os responsáveis Associação Banda Musical de Quirim - ABAMUQ (CNPJ: 09.163.116/0001-16) e Fernando Bertini (CPF XXX.620.838-XX) , para todos os efeitos, dando-se prosseguimento ao processo, com fulcro no art. 12, § 3º, da Lei 8.443/1992;
b)	julgar irregulares, nos termos dos arts. 1º, inciso I, 16, inciso III, alínea 'c', da Lei 8.443/1992, c/c os arts. 19 e 23, inciso III, da mesma Lei, e com arts. 1º, inciso I; 209, inciso III; 210 e 214, inciso III, do Regimento Interno, as contas dos responsáveis Associação Banda Musical de Quirim - ABAMUQ (CNPJ: 09.163.116/0001-16) e Fernando Bertini (CPF XXX.620.838-XX) , condenando-os solidariamente ao pagamento das importâncias a seguir especificadas, atualizadas monetariamente e acrescidas dos juros de mora, calculadas a partir das datas discriminadas até a data da efetiva quitação do débito, fixando-lhes o prazo de quinze dias, para que comprovem, perante o Tribunal, o recolhimento das referidas quantias aos cofres do Fundo Nacional de Cultura, nos termos do art. 23, inciso III, alínea 'a', da citada lei, c/c o art. 214, inciso III, alínea 'a', do Regimento Interno do TCU.
	Data de ocorrência
	Valor histórico (R$) 

	01/04/2010
	540,00

	09/04/2010
	600,00

	12/04/2010
	1.000,00

	12/04/2010
	600,00

	17/04/2010
	600,00

	22/04/2010
	10.000,00

	30/04/2010
	600,00

	21/05/2010
	450,00

	11/06/2010
	600,00

	18/06/2010
	43,65

	18/06/2010
	44,17

	08/07/2010
	600,00

	08/07/2010
	600,00

	08/07/2010
	500,00

	08/07/2010
	1.000,00

	08/07/2010
	600,00

	08/07/2010
	1.000,00

	08/11/2010
	23.170,00

	16/11/2010
	4.206,00

	29/11/2010
	600,00

	29/11/2010
	600,00

	01/04/2011
	1.000,00

	01/04/2011
	1.000,00

	01/04/2011
	600,00

	08/04/2011
	600,00

	10/05/2011
	1.000,00

	10/05/2011
	600,00

	10/05/2011
	600,00

	03/06/2011
	600,00

	08/06/2011
	450,00

	08/06/2011
	450,00

	17/06/2011
	600,00

	27/06/2011
	600,00

	30/06/2011
	27.000,00

c)	aplicar individualmente aos responsáveis Associação Banda Musical de Quirim - ABAMUQ (CNPJ: 09.163.116/0001-16) e Fernando Bertini (CPF XXX.620.838-XX) a multa prevista no art. 57 da Lei 8.443/92 c/c o art. 267 do RI/TCU, fixando-lhes o prazo de quinze dias, a contar da notificação, para que comprovem, perante o Tribunal (art. 214, III, a, do Regimento Interno do TCU) , o recolhimento da dívida aos cofres do Tesouro Nacional, atualizada monetariamente desde a data do acórdão que vier a ser proferido por este Tribunal até a do efetivo recolhimento, se pagas após o vencimento, na forma da legislação em vigor;
d)	autorizar, desde logo, a cobrança judicial das dívidas, caso não atendidas a notificação, na forma do disposto no art. 28, inciso II, da Lei 8.443/1992;
e)	autorizar também, desde logo, se requerido, com fundamento no art. 28, inciso I, da Lei 8.443, de 1992, c/c o art. 217, §§ 1º e 2º do Regimento Interno do TCU, o parcelamento da (s) dívida (s) em até 36 parcelas, incidindo, sobre cada parcela, corrigida monetariamente, os correspondentes acréscimos legais, fixando-lhe o prazo de quinze dias, a contar do recebimento da notificação, para comprovar, perante o Tribunal, o recolhimento da primeira parcela, e de trinta dias, a contar da parcela anterior, para comprovar os recolhimentos das demais parcelas, devendo incidir, sobre cada valor mensal, atualizado monetariamente, os juros de mora devidos, no caso do débito, na forma prevista na legislação em vigor, alertando os responsáveis de que a falta de comprovação do recolhimento de qualquer parcela importará o vencimento antecipado do saldo devedor, nos termos do § 2º do art. 217 do Regimento Interno deste Tribunal;
f)	enviar cópia do Acórdão a ser prolatado, bem como do Relatório e do Voto que o fundamentarem à Procuradoria da República no Estado de São Paulo, nos termos do à § 3º do art. 16 da Lei 8.443/1992, c/c o § 7º do art. 209 do Regimento Interno do TCU, para adoção das medidas cabíveis; e
g)	enviar cópia do Acórdão que vier a ser proferido ao Secretaria Especial de Cultura e aos responsáveis, para ciência, informando que a presente deliberação, acompanhada do Relatório e do Voto que a fundamenta, está disponível para a consulta no endereço www.tcu.gov.br/acordaos, além de esclarecer que, caso requerido, o TCU poderá fornecer sem custos as correspondentes cópias, de forma impressa.".
3.	Enfim, por intermédio do Exmo. Sr. Procurador Marinus Eduardo De Vries Marsico, o MPTCU anuiu, em cota singela (Peça 28) , à referida proposta da unidade técnica.
       É o Relatório.

não há.

Procurador Marinus Eduardo De Vries Marsico.

TOMADA DE CONTAS ESPECIAL. ENTÃO MINISTÉRIO DA CULTURA. PROJETO CULTURAL PELO PRONAC 08-7693. OMISSÃO NO DEVER DE PRESTAR CONTAS. CITAÇÃO DOS RESPONSÁVEIS. REVELIA. CONTAS IRREGULARES. DÉBITO. MULTA. COMUNICAÇÃO.

TOMADA DE CONTAS ESPECIAL (TCE)

Secretaria de Controle Externo de Tomada de Contas Especial (Secex-TCE).

Trata-se de tomada de contas especial instaurada pela Secretaria de Fomento e Incentivo à Cultura junto ao então Ministério da Cultura em desfavor da Associação Banda Musical de Quiririm (ABAMUQ) , além de Fernando Bertini, como Presidente da ABAMUQ (gestão: 2007-2009) , William Anaia Bonafe, como Presidente da ABAMUQ (gestão: 2009-2011) ,  Rafael Rodrigo Ribeiro, como 1º Secretário da ABAMUQ (gestão: 2009-2011) , e Renata Cristiana Moreira Frade, como 1ª Vice-Presidente da ABAMUQ (gestão: 2009-2011) , diante da reprovação da prestação de contas dos recursos federais aportados pelo Pronac 08-7693 para a execução do projeto cultural intitulado como "Educação Através da Música" sob o valor total de R$ 582.786,00, tendo a vigência do ajuste sido estipulada para o período de 2/6/2009 a 31/12/2011.
2.	Como visto, a partir do Relatório n.º 15/2018 (Peça 5) , o tomador de contas teria assinalado a inicial responsabilidade em desfavor da ABAMUQ, além de Rafael Rodrigo Ribeiro, Renata Cristiana Moreira Frade, Fernando Bertini e William Anaia Bonafe, pelo dano ao erário sob o valor original de R$ 83.053,82 em face da falta do envio de vários documentos fiscais probatórios dos supostos dispêndios.
3.	Contudo, no âmbito do TCU, a Secex-TCE passou a promover a citação solidária da ABAMUQ em solidariedade, apenas, com Fernando Bertini.
4.	A despeito, contudo, da regular citação, os aludidos responsáveis não apresentaram as suas defesas, nem efetuaram, tampouco, o recolhimento do débito em favor do Fundo Nacional de Cultura, passando à condição de revéis perante o TCU, nos termos do art. 12, § 3º, da Lei nº 8.443, de 1992.
5.	De todo modo, após a análise final do feito, a unidade técnica propôs a irregularidade das contas dos aludidos responsáveis para condená-los ao pagamento do correspondente débito, além de lhes aplicar a subjacente multa legal, tendo o Parquet especial anuído a essa proposta.
6.	O TCU pode incorporar o parecer da unidade técnica a estas razões de decidir.
7.	Bem se sabe que, em sintonia, entre outros, com os Acórdãos 1.194/2009 e 3.991/2015, da 1ª Câmara, os Acórdãos 27/2004, 6.235/2013 e 3.223/2017, da 2ª Câmara, e os Acórdãos 11/1997 e 997/2015, do Plenário, a jurisprudência do TCU estaria firmada no sentido da pessoal responsabilidade do gestor pela comprovação da boa e regular aplicação dos recursos federais, submetendo todo aquele que administra os recursos públicos ao dever de demonstrar o correto emprego dos valores federais, nos termos do art. 70, parágrafo único, da Constituição de 1988 e do art. 93 do Decreto-Lei nº 200, de 1967, sem prejuízo de, por analogia à Súmula n.º 286 do TCU, a pessoa jurídica de direito privado também responder como destinatária dos recursos captados, em solidariedade com o seu administrador, pelo dano causado ao erário em face da ausência de efetiva comprovação da boa aplicação desses recursos públicos.
8.	Ocorre que, para além da malsinada omissão na prestação de contas do aludido projeto cultural, outras graves falhas teriam sido perpetradas pela ausência dos documentos técnicos necessários à efetiva comprovação da execução do objeto pactuado e, assim, não teria restado evidenciada a boa e regular aplicação dos recursos federais captados, nem a necessária operacionalidade do projeto cultural em prol da população local. 
9.	Por esse ângulo, como a ausência dos documentos comprobatórios sobre o efetivo dispêndio na execução do aludido objeto pactuado impediu o imprescindível estabelecimento do necessário nexo causal entre os recursos federais captados e os supostos dispêndios incorridos no referido projeto cultural, resultando na ausência de efetiva demonstração sobre a boa e regular aplicação dos recursos federais, restou configurada a ofensa não só às regras legais, mas também aos princípios basilares da administração pública, já que, ao final e ao cabo, o gestor deixou de prestar satisfação à sociedade sobre o efetivo emprego dos recursos públicos postos à sua disposição, e, desse modo, restaria efetivamente confirmada a presunção legal de dano ao erário pela integralidade dos valores federais captados para a subsequente condenação dos aludidos responsáveis em débito e em multa.
10. 	Não subsistiria, enfim, a prescrição da pretensão punitiva do TCU no presente caso concreto, já que, nos termos do Acórdão 1441/2016-TCU-Plenário, não teria ocorrido o transcurso de mais de dez anos entre a ordem para as citações no âmbito do TCU, em 3/10/2019 (Peça 17) , e a data fatal para a prestação de contas final do referido Pronac 08-7693, em 30/1/2012.
11. 	Eis que, por meio do aludido Acórdão 1.441/2016 proferido na Sessão Extraordinária de 8/6/2016, o Plenário do TCU firmou o seu entendimento no sentido de que a prescrição da pretensão punitiva deve seguir a regra geral do prazo decenal, contado a partir do fato, em linha com o art. 205 do Código Civil brasileiro, interrompendo a contagem do aludido prazo com a ordem de citação, nos termos do art. 240, caput, da Lei n.º 13.105 (Código Processual Civil) , de 2015.
12. 	Sem prejuízo, no entanto, do respeito a esse entendimento do Tribunal, deve ser reiterada a minha ressalva já registrada em vários outros julgados do TCU no sentido de que, na ausência de lei específica, o TCU não deveria aplicar qualquer prazo prescricional sobre a referida pretensão punitiva ou, então, na pior das hipóteses, o Tribunal deveria aplicar a regra prescricional fixada pela Lei n.º 9.873, de 1999, não só porque ela trata diretamente de prescrição no âmbito do direito administrativo sancionador, mas também porque, entre outras medidas, a aludida lei manda aplicar o prazo prescricional penal, quando a infração administrativa também configure crime, além de determinar expressamente que, diante de ilícito continuado ou permanente, a contagem do prazo deve iniciar a partir da cessação do aludido ilícito.
13. 	A despeito, então, de registrar essa minha posição pessoal, o TCU deve pugnar pela pronta aplicação da multa legal em desfavor dos aludidos responsáveis a partir do entendimento fixado pelo aludido Acórdão 1441/2016-TCU-Plenário.
14.	Não subsistiria, de todo modo, a eventual necessidade de promover o retorno do presente processo para buscar a suposta citação adicional dos demais responsáveis, estando esse entendimento, aliás, em plena sintonia com a jurisprudência do TCU, a exemplo dos Acórdãos 4.002/2020 e 5.297/2013, da 2ª Câmara, e dos Acórdãos 1.170/2017 e 1.223/2015, do Plenário, já que essa ausência da adicional citação não resultaria em prejuízo à defesa dos atuais responsáveis, não só porque o presente processo já estaria em plenas condições de efetivo julgamento, mas também porque a solidariedade passiva seria legalmente erigida em favor do ente estatal credor, e não das pessoas privadas devedoras, podendo, se for o caso, os atuais condenados ajuizar a superveniente ação regressiva em desfavor dos demais coobrigados.
15.	O TCU deve julgar irregulares, portanto, as contas da Associação Banda Musical de Quiririm (ABAMUQ) em solidariedade com Fernando Bertini, para condená-los ao pagamento do correspondente débito, sem prejuízo de lhes aplicar individualmente a multa prevista no art. 57 da Lei n.º 8.443, de 1992.
Ante o exposto, pugno pela prolação do Acórdão ora submetido a este Colegiado.
TCU, Sala das Sessões, em tagDataSessao.
Ministro-Substituto ANDRÉ LUÍS DE CARVALHO 
Relator